【裁判字號】    97,再,2
【裁判日期】    970724
【裁判案由】    返還無權占有土地
【裁判全文】
臺灣高等法院臺南分院民事裁定             97年度再字第2號
再審聲請人  甲○○
            乙○○
再審相對人  丙○○
上列當事人間請求返還無權占有土地事件，聲請人對於中華民國
96年12月20日本院96年度再字第23號確定裁定，聲請再審，本院
裁定如下：
    主    文
再審之聲請駁回。
再審聲請訴訟費用新台幣壹仟元由再審聲請人共同負擔。
    理    由
一、本件再審聲請意旨略以：(一)依民事訴訟法第507條規定：裁
    定已經確定，而有第496條第1項或第497條之情形者，得準
    用本編之規定，聲請再審。又民事訴訟法第502條所謂再審
    之訴不合法，係指再審之訴不合程式，或已逾期間，或法律
    上不應准許者而言，至再審之訴以發見未經斟酌之證物為再
    審之理由者，縱其證物實無可採，亦為再審之訴無理由而非
    不合法，原裁定以：再審之聲請不合法，予以駁回，與民事
    訴訟法第502條、第507條之規定有違。
  (二)按當事人發現未經斟酌之證物或得使用該證物者得依法聲請
    再審。經查本件再審相對人係以分割前共有之西螺段698之1
    號地籍圖向雲林縣政府申請建築執照，蓋因分割後西螺段69
    8之1地號因寬度不夠變成畸零地，無法依建築法規定單獨申
    請建築執照，故再審相對人檢附錯誤之地籍圖（即分割前西
    螺段698之1號地籍圖，平行寬度204平方公尺，後來分割為
    同段698之7地號），為設計平面圖（配置圖：寬4.22公尺，
    壹樓平面圖：寬4.36公尺（建造執照核准4.20公尺）。基地
    座落：西螺段698之1號，基地面積：185平方公尺。）向雲
    林縣政府申請建築執照，顯然故意越界，原裁定未斟酌此項
    新證據，用以究明相對人出於惡意不應受法律保護，足見原
    裁定適用法規錯誤。是再審聲請人以發現相對人之建造執照
    （雲林縣政府84雲營建字第1135號）為新證據，有聲請再審
    之理由。
  (三)再查再審相對人建築工程造價，依卷附使用執照記載為一百
    五十餘萬元，焉有修繕工程建築費用需六百多萬元，比新建
    還貴，足見本件鑑定結果顯然無理。西螺段698號以平均面
    寬3.3公尺視為畸零地，則與和解分割成果圖相異，西螺段
    698、698之7地號應依合併地形鑑定，建築公會未瞭解實況
    即草率鑑定，有虛偽鑑定之情形。
  (四)又查權利之行使，是否以損害他人為主要目的，應就權利人
    因權利行使所能取得之利益，與他人及國家社會因其權利行
    使所受之損失，比較衡量以定之。倘其權利之行使，自己所
    得利益極少而他人及國家社會所受之損失甚大者，非不得視
    為以損害他人為主要目的，此乃權利社會化之基本內涵所必
    然之解釋（最高法院71年台上字第737號判例參照）。又行
    使權利、履行義務，應依誠實及信用方法，民法第148條亦
    有明文。再審相對人不法侵權行為，違反誠信原則，原確定
    判決廢棄第一審判決之部分，適用民法第148條法規顯有錯
    誤，所謂權利濫用是指行使權利人所獲得之利益甚微，但就
    社會及公眾利益之損害甚大方克相當，故如對故意違背法院
    和解筆錄而侵害他人財產者而被認為是權利濫用，所為之裁
    判適用法規顯有錯誤，聲請人之土地因相對人之侵越致而寬
    不足四米，依建築法之規定變成畸零地，使聲請人之損失重
    大，土地將來出售甚為不易，依鑑定價格本有一千六百萬元
    ，現出售恐不到一千萬元，聲請人等之損失比相對人更為重
    大。又建築房屋者僅相對人一人而已，無關公眾利益，原判
    決及原審裁定疏未考量衡平原則，適用法則有誤，自為再審
    之原因。再審相對人建築房屋故意逾越疆界，法律竟加以保
    護，違背法律之精神，有欠公平，法院應斟酌兼顧聲請人之
    權益。原裁定未思考及此，遽駁回聲請人之再審，顯有不當
    ，為此，爰於法定期間內提出再審聲請，並聲明：鈞院96年
    度再字第23號裁定廢棄。
二、查本件再審聲請人甲○○、乙○○前於86年間起訴請求再審
    相對人丙○○應將系爭坐落雲林縣西螺鎮○○段698號如附
    圖所示甲部分面積0.0001公頃土地上四層樓房拆除，將該部
    分土地交還再審聲請人及共有人全體；應將坐落雲林縣西螺
    鎮○○段698之7號如附圖所示乙部分面積0.0004公頃土地上
    四層樓房、如附圖所示丙部分面積0.0003公頃土地上鐵皮屋
    、如附圖所示丁部分面積0.0002公頃土地上圍牆拆除，將該
    部分土地交還再審聲請人及共有人全體。經臺灣雲林地方法
    院於87年2月10日以86年度訴字第333號判決再審聲請人全部
    勝訴，嗣再審相對人提起上訴，本院於89年4月5日以87年度
    上字第130號判決（下稱原確定判決）廢棄再審聲請人請求
    命再審相對人拆除如附圖所示甲及乙部分建物並交還該部分
    土地，並駁回該廢棄部分即再審聲請人在第一審之訴（理由
    為再審聲請人係有民法第148條權利濫用之情事），另駁回
    再審相對人拆除如附圖所示丙及丁部分鐵皮屋、圍牆並交還
    該部分土地之上訴，因未逾新臺幣一百萬元而告確定等情，
    業經本院依職權調閱上開民事卷宗核閱屬實。又本院審究再
    審聲請人上開聲請再審意旨所述，除對本院96年度再字第23
    號確定裁定（下稱原確定裁定），聲請再審外，併指摘本件
    原確定判決（本院87年度上字第130號）如何具法定再審之
    事由，則本件應就再審聲請人對於原確定裁定聲請再審是否
    有理由先予審認。又再審聲請人甲○○係於96年12月26日收
    受原確定裁定，再審聲請人乙○○係於同年月24日收受原確
    定裁定，有送達證書在卷可稽（見上開案號卷第24、25頁）
    ，渠等於97年1月19日提起本件再審之聲請，並未逾民事訴
    訟法第500條第1項規定之30日之法定不變期間，均合先敘明
    。
三、按再審之訴，法院認無再審理由，判決駁回後，不得以同一
    事由，對於原確定判決或駁回再審之訴之確定判決，更行提
    起再審之訴。再審之訴不合法者，法院應以裁定駁回之。民
    事訴訟法第498條之1、第502條第1項分別定有明文。又對於
    確定裁定聲請再審程序，亦準用上開規定，此觀同法第507
    條規定自明。查本件再審聲請人就本院96年再字第23號確定
    裁定聲請再審，依其書狀之記載，係以本院上開裁定有適用
    法規錯誤為其論據。而再審聲請人所以對本院上開確定裁定
    聲請再審，其最終目的，係欲以再審程序廢棄本件87年度上
    字第130號確定判決，惟再審聲請人前此已就上開本院確定
    判決，提起再審之訴，經本院以89年度再字第38號確定判決
    駁回其再審之訴，聲請人再就該再審判決提起再審之訴，又
    經本院以90年度再字第24號判決駁回其訴，聲請人復再次就
    再審判決提起再審之訴，經本院以92年再字第12號裁定，駁
    回其再審之訴，聲請人此後即多次對本院裁定聲請再審，分
    別經本院以93年度再字第1號、94年度再字第8號、95年度再
    字第2號、95年再字第7號、95年再字第11號、96再字第9號
    、第12號、第23號裁定，駁回其聲請等情，業經本院依職權
    調取上開卷宗核閱無訛。今再審聲請人復持同一理由，提出
    本件聲請，依前揭說明，顯已違反民事訴訟法第498條之1之
    規定，至為明確。
四、再按當事人提起再審之訴或聲請再審，雖聲明係對某件再審
    判決或裁定為再審，但審查其再審訴狀理由，實為指摘原確
    定裁判或前次之再審裁判如何違法，而對該聲明不服之再審
    裁定，則毫未指明有如何法定再審理由，此種情形，可認為
    未合法表明再審理由，逕以其再審之聲請為不合法駁回之（
    最高法院69年2月5日第3次民事庭會議決定(一)參照）。經查
    本件再審聲請人聲請再審之理由，顯係指摘本院87年度上字
    第130號確定判決有發現未經斟酌之新證物之再審事由，並
    非對本件96年度再字第23號確定裁定有再審事由之指摘，就
    此部分，依上開說明，應認未合法表明再審理由。況再審聲
    請人執再審相對人檢附錯誤之地籍圖向雲林縣政府申請建築
    執照為新證物，主張有再審理由，然此業經本院87年度上字
    第130號審理時斟酌，並於原確定判決內敘明不為有利再審
    聲請人認定之理由（見原確定判決書第11、12頁），此部分
    亦與民事訴訟法第496條第1項第13款所謂「發現未經斟酌之
    證物或得使用該證物」之要件不合，合併說明。
五、綜上所述，本件再審聲請人以同一事由更行聲請再審，請求
    廢棄原確定判決及96年度再字第23號確定裁定，顯已違反民
    事訴訟法第498條之1「再審聲請人不得以同一事由更行提起
    再審之訴」之規定，且再審聲請人亦未合法表明聲請再審裁
    定之理由，從而，本件再審之聲請為不合法，應予駁回。
據上論結，本件再審聲請為不合法，爰依民事訴訟法第502條第1
項、第507條、第95條、第78條、第85條第1項前段，裁定如主文
。
中    華    民    國    97    年    7    月    24    日
                  民事第三庭審判長法  官  陳光秀
                                  法  官  李文賢
                                  法  官  莊俊華
上為正本係照原本作成。
不得抗告。
中    華    民    國    97    年    7     月    25    日
                                  書記官  吳銘添


司法院資訊處製作；財團法人民間司法改革基金會備份。
